【裁判字號】    89,台上,4037
【裁判日期】    890713
【裁判案由】    盜匪
【裁判全文】
最高法院刑事判決                              八十九年度台上字第四○三七號
    上  訴  人
    即  被  告  丙○○
    上  訴  人
    即右被告之
    法定代理人  丁○○
    上  訴  人
    即  被  告  甲○○
    上  訴  人
    即右被告之
    法定代理人  乙○○
右上訴人等因被告等盜匪案件，不服台灣高等法院台中分院中華民國八十九年三月二
十二日第二審判決（八十九年度上訴字第三七三號，起訴案號：台灣台中地方法院檢
察署八十八年度偵字第二二六四○號），提起上訴，本院判決如左：
    主  文
上訴駁回。
    理  由
按刑事訴訟法第三百七十七條規定：上訴於第三審法院，非以判決違背法令為理由，
不得為之。是提起第三審上訴，應以原判決違背法令為理由，係屬法定要件。如果上
訴理由狀並未依據卷內訴訟資料，具體指摘原判決不適用何種法則或如何適用不當，
或所指摘原判決違法情事，顯與法律規定得為第三審上訴理由之違法情形，不相適合
時，均應認其上訴為違背法律上之程式，予以駁回。本件上訴人丁○○、丙○○上訴
意旨略稱：(一)、被害人劉銘圳於原審調查證據時供稱：案發當晚甲○○僅拿刀在距伊
一至二公尺處晃晃而已，並未將刀架在伊之脖子上，且現金新台幣（下同）七千元，
亦不能確定是否為伊所有等語。原判決竟認定甲○○將刀架在劉銘圳脖子上，及甲○
○、丙○○所強盜所得之一萬八千三百六十元中之七千元，係劉銘圳所有云云，實有
認定犯罪事實不憑證據之違法。(二)、懲治盜匪條例早已失效，原判決猶維持第一審引
用該條例論處丙○○、甲○○強盜罪刑之判決，駁回丙○○等在第二審之上訴，其適
用法則自有不當。上訴人乙○○、甲○○上訴意旨亦略稱：甲○○於犯罪時甫滿十八
歲，智慮不周，當丙○○提議搶劫之際，乃盲目附和，搶劫所用之開山刀、安全帽、
口罩、交通工具（機車）等，皆為丙○○所提供，搶得財物悉歸丙○○所有，甲○○
未得分文，復未傷害劉銘圳，原判決對甲○○量刑時，未依刑法第五十九條規定酌減
其刑，顯有不適用法則之違誤等語。然查：(一)、原判決認定上訴人即被告丙○○、甲
○○於民國八十八年十一月十日晚上十時二十分許，共同意圖為自己不法之所有，各
戴安全帽，甲○○並戴上口罩，由丙○○在門外把風，甲○○則持開山刀一把，侵入
台中縣霧峰鄉○○路五四六號劉銘圳所經營之添興超市，以開山刀抵住劉銘圳之脖子
，致使之不能抗拒，而交出其身上財物（現金七千元），此時丙○○亦進入店內，將
櫃上之收銀機內之現金，洗劫一空，二人強盜共得款一萬八千三百六十元等情，業
已說明其所憑之證據及其認定之理由甚詳。(二)、證據之取捨，法院有自由判斷之權，
苟其取捨未違背經驗法則及論理法則，即不能遽謂其採證違法。被害人劉銘圳在警局
指訴稱：「八十八年十一月十日二十二時（即晚上十時）二十分左右，我剛要關門，
有二名歹徒（指被告等）侵入我所開設之雜貨店（指添興超市），其中一名（指甲○
○）手持刀械，進入商店後就對我恐嚇說：把錢全部都拿出來，用刀子架在我脖子，
我從口袋內拿出面額一千元新台幣共七張……然後另一名（指丙○○）也跑進我店裡
，打開抽屜（指收銀機之抽屜），將我錢幣搜刮一空……」（警局卷第一頁及其反面
）。甲○○在警局亦供稱：「……由我持刀進入超市（指添興超市）內，用刀押在劉
銘圳脖子上，並說：『搶劫！』，由丙○○跑至置放金錢之抽屜（指收銀機抽屜）內
，將全數金錢倒入塑膠袋內，而我並從劉銘圳手上搶走七千元（面額一千元共七張）
放入袋中。」於檢察官偵查中，甲○○仍供稱：「我拿丙○○交給的刀子，戴安全帽
進入雜貨店，用開山刀架在被害人（劉銘圳）脖子上，叫被害人拿錢出來，被害人就
從口袋中拿錢出來，丙○○也戴安全帽到抽屜裡拿錢」等語（警局卷第三頁反面、偵
查卷第八頁反面）。劉銘圳在警局之指訴，既與甲○○上開供述相符，並有甲○○等
犯罪時使用之開山刀及安全帽等扣案可資佐證，丙○○與甲○○等強盜所得之現金一
萬八千三百六十元，已發還被害人劉銘圳，復有領據一紙附卷為憑，原判決因認劉銘
圳該指訴係屬實情，予以採取，至於劉銘圳在原審雖翻異前供稱：「被告（指甲○○
）沒有將刀架在我脖子上。」「當時他與我距離約一至二公尺」云云（原審卷第六四
頁），認係護之詞，予以捨棄不採，難謂有何認定事實不憑證據及採證違背經驗法
則或論理法則。又劉銘圳雖在原審又供稱：「我自櫃中（指收銀機內），將一千元
紙幣收好要帶回家，所以確定我（被恐嚇）拿出來的都是一千元的」等語（同卷第六
四頁反面）。並無如上訴人丁○○、丙○○等所稱劉銘圳曾說不能確定贓款中之七千
元（即面額一千元七張）係其所有，有訊問筆錄可稽。則此部分該上訴人等顯非依據
卷內訴訟資料，而任意加以指摘。(三)、釋示法律之效力，應從立法程序及其沿革，斟
酌立法理由與其相關情事，探求立法者之原意，以為判斷。懲治盜匪條例於三十三年
四月八日，經國民政府制定公布，全文十一條。但現行之懲治盜匪條例，係經立法程
序於四十六年六月五日修正公布施行，將原第八條「犯本條例之罪者，依特種刑事案
件訴訟條例之規定辦理」及原第十條「本條例施行期間定為一年，必要時得以命令延
長之」規定予以刪除，原第九條改為第八條、第十一條改為第九條。經考其刪除第十
條有限時法之立法本意，係為期遏止盜風，改善治安，認本條例第一條至第七條及原
第九條（修正後為第八條），均仍有施行之必要，因將本條例限時法改為經久施行之
常態性刑事特別法，並重新調整條次，明令公布施行。形式上雖稱「修正」，實質上
已具重新全部立法之性質。故本條例在修正前，雖有數次命令延長已逾期，仍非可認
為已經失效，參諸本條例第二條條文，猶於八十八年三月三十日經立法院修正，同年
四月二十一日由總統公布施行，尤為明證。丙○○、甲○○共同意圖為自己不法所有
，以前開強暴方法，致使被害人劉銘圳不能抗拒而取或使之交付財物，其行為適與修
正後懲治盜匪條例第五條第一項第一款之強盜罪構成要件相當，原判決因認第一審判
決引用上開法條及相關法條，論處丙○○、甲○○共同強盜罪刑，尚無不合，予以維
持，駁回丙○○、甲○○及其法定代理人乙○○在第二審之上訴，自無適用法則不當
之可言。(四)、刑法第五十九條規定：犯罪之情狀可憫恕者，得酌量減輕其刑。既規定
為「得」，法院自有裁量之權，且原判決業已說明：「本件犯罪動機，依被告等於警
訊時之供述，係因丙○○以機車為質向他人借錢，無力贖回，乃提議搶劫，所用之開
山刀、安全帽、口罩及交通工具等，皆為丙○○所提供，就此而論，丙○○固應受較
重之非難；然本件係甲○○持刀首先進入被害人之商店，並以刀架在被害人之脖子上
實施強盜，以下手實施而言，自應以甲○○之惡性較為重大。是從整體評價，被告等
二人之犯罪情節應屬相當。」繼又引用第一審判決所述：「丙○○、甲○○二人持刀
強劫他人財物，惡性非輕，且對社會治安影響甚鉅。」等語（原判決正本第三頁第十
七至十九行，第四頁第一至二、五至七行），依此述，甲○○之行為，在客觀上尚
非可以憫恕，則原判決對於甲○○未酌減其刑，難謂有濫用其職權之情事，顯不能漫
指其有不適用法則之違法。綜上所述，上訴意旨所指摘各點，均與法律規定得為第三
審上訴理由之違法情形不相適合，是上訴人等上訴，均違背法律上之程式，應予駁回
。
據上論結，應依刑事訴訟法第三百九十五條前段，判決如主文。
中      華      民      國    八十九    年      七      月     十三     日
                              最高法院刑事第五庭
                                  審判長法官  董  明  霈
                                        法官  丁  錦  清
                                        法官  林  茂  雄
                                        法官  王  居  財
                                        法官  張  祺  祥
      右正本證明與原本無異
                                              書  記  官
中      華      民      國    八十九    年      七      月     十九     日


司法院資訊處製作；財團法人民間司法改革基金會備份。
